【裁判字號】    97,消債更,800
【裁判日期】    980202
【裁判案由】    更生事件
【裁判全文】
臺灣臺南地方法院民事裁定           97年度消債更字第800號
聲  請  人
即  債務人  甲○○
上列當事人因消費者債務清理事件聲請更生，本院裁定如下：
    主  文
聲請駁回。
聲請費用由聲請人負擔。
    理  由
一、聲請意旨略以：聲請人之收入為任職臺南市環境保護局（下
    稱臺南市環保局），每月薪資及獎金為新臺幣（下同）三萬
    七千三百八十五元，另每年有教育補助、年終及考績獎金合
    計十六萬元，而負債已達二百六十八萬三千零五十一元，因
    聲請人尚須負擔母親及子女之生活費用，有不能清償債務或
    不能清償之虞，遂依消費者債務清理條例（下稱債清條例）
    第一百五十一條第一項之規定，以書面向最大債權金融機構
    台新國際商業銀行股份有限公司（下稱台新銀行，其他金融
    機構簡稱略同）請求協商債務清償方案並表明共同協商之意
    旨，惟協商不成立，爰依債清條例之規定聲請更生等語。
二、按債務人不能清償債務或有不能清償之虞者，得依本條例所
    定更生或清算程序，清理其債務，債清條例第三條定有明文
    。係針對陷於經濟上困境之消費者，為妥適調整其與債權人
    及其他利害關係人間之權利義務關係，保障債權人獲得公平
    受償，並謀求消費者經濟生活重建復甦機會，允其於債清條
    例施行後，得選擇以重建型更生程序或清算型清算程序清理
    其債務。惟債之關係，係以當事人間之信賴關係為基礎，為
    社會經濟組織之重要支柱，故當事人以法律行為追求自己利
    益之際，亦應顧及對方利益，本諸誠實及信用原則，行使債
    權及履行債務，苟債務人履行債務並無困難，僅係為圖謀減
    免債務，而不履行債務，自有違誠信原則，並與前開更生要
    件不符，依債清條例第八條本文規定，即應以裁定駁回之。
三、經查：
  (一)聲請人於九十七年四月三十日依債清條例第一百五十一條第
    一項之規定，以書面向最大債權金融機構台新銀行請求協商
    債務清償方案並表明共同協商之意旨，嗣協商不成立，有聲
    請人提出記載「無法負擔任何還款條件」之台新銀行九十七
    年七月三日前置協商不成立通知書附卷可參。是本件更生之
    聲請，業經聲請人與最大債權金融機構前置協商不成立，符
    合債清條例第一百五十一條第一項之程序要件，合先敘明。
    至聲請人於本件聲請時，對金融機構所負債務合計達二百六
    十八萬三千零五十一元，亦有聲請人所提出財團法人聯合徵
    信中心當事人綜合信用報告債權人清冊存卷為憑，而足認定
    。
  (二)本院依職權調查上開前置協商過程，台新銀行函覆略以：本
    行於九十七年六月十七日與聲請人協商，聲請人表示其底薪
    三萬三千元，獎金五千元，名下無資產，需扶養母親及二名
    子女，已被強制扣薪，經本行評估聲請人每月扣薪，再扣除
    聲請人最低生活費用、兄弟姐妹共五人扶養母親及育二子，
    本行針對聲請人金融機構總債務，提供一百八十期、零利率
    ，每月還款一萬四千元之方案，但聲請人表示無法負擔，同
    年七月二日再面談，聲請人仍表示無法負擔協商方案，故於
    同年七月三日協商不成立，翌日出具協商不成立證明等語，
    並提出協商及電話紀錄供參。
  (三)惟經本院調查聲請人實際所得，聲請人於九十五及九十六年
    度自臺南市環保局領取所得合計一百二十九萬四千四百三十
    六元，平均月入五萬三千九百三十五元，若僅就九十六年度
    總收入六十七萬四千零六十八元觀之，平均月入更達五萬六
    千一百七十二元（尚不包括聲請人於九十五年度有一筆九萬
    三千六百三十九元之財產交易收入），有稅務電子閘門所得
    調件明細表在卷為憑；再經本院函詢結果，其上開二年度所
    得淨額合計達一百二十七萬四千一百零四元，即九十六年度
    所得淨額亦有六十六萬二千七百一十四元，亦有臺南市環保
    局函附所得稅申報資料表在卷可參，則其平均月入淨額仍有
    五萬五千二百二十六元。其向台新銀行要求協商時所陳報之
    收入顯有不實。
  (四)聲請人於聲請狀中聲稱其前二年家庭必要支出為一百二十萬
    四千四百八十元，惟觀諸所列費用明細，不外房租、子女學
    雜費、膳食、水電、電腦、保險及扶養費用。惟聲請人積欠
    龐大債務，即應節制開支、量入為出而儉樸生活，並依誠信
    原則盡力還款，故本院認聲請人必要生活費用，應以內政部
    公告臺灣省每人每月最低生活費為準；又此所謂最低生活費
    ，係包括日常生活所需食衣住行各方面費用，若以此費用計
    算，自不應再加計如飲食、房租、交通等各細項費用。再者
    ，此最低生活費，每年均因應平均消費支出額度調整而有異
    ，惟計算聲請人未來清償能力，自應以九十八年度之最低生
    活費用即九千六百六十元為準，乃屬當然。
  (五)聲請人家庭成員除年逾七十歲之母親外，尚有年滿二十歲之
    女兒及十六歲之兒子，有戶籍謄本可參。又聲請人之母親現
    領有老人年金每月三千元，亦據聲請人九十七年八月二十五
    日補正狀所自承。再者，聲請人之母親因糖尿病、高血壓及
    皮膚癌術後，心律不整置放支架術後等疾病，生活無法自理
    ，需仰賴他人扶助，並由專業醫護人員照護，現在永保安康
    護理之家照護，每月費用二萬二千元等情，有聲請人提出該
    護理之家出具住院證明書附卷為憑，惟聲請人上開補正狀復
    載明其有一兄三姐，五人可共同分擔等語，則其扶養母親之
    義務，尚有老人年金及手足可分攤，以上開照護費用即二萬
    二千元扣除老人年金後再除以五，僅三千八百元。則聲請人
    全家（二名子女扶養費用以聲請人自陳各五千元）生活費用
    僅二萬三千四百六十元即足。
  (六)退步言之，聲請人子女均以臺灣省最低生活費論列，則聲請
    人全家生活費用仍僅三萬二千七百八十元即足。對照聲請人
    上開收入狀況，聲請人每月可還款金額至少二萬二千四百四
    十六元，參諸聲請人陳報之債務總額，聲請人僅須以還款一
    百二十期，即十年期間，即可將債務本金完全清償。此猶未
    評估聲請人之女兒已然成年，實可自立更生，及其兒子亦滿
    十六歲，在未來數年間，亦可進入職場，而毋須聲請人扶養
    ，並挹注家庭開銷，甚至協助聲請人償債，聲請人可提高每
    月償債額度，縮短負債期間。可見聲請人並無不能清償債務
    或不能清償之虞。台新銀行與聲請人前置協商時，提出一百
    八十期、每月清償一萬四千元、零利率之方案，對聲請人實
    屬寬厚，聲請人拒不接受，可見並無協商清理債務之誠意。
  (七)末查，聲請人所使用行動電話門號共有中華電信股份有限公
    司（下稱中華電信公司）及臺灣大哥大股份有限公司（下稱
    臺灣大哥大公司）之門號各一，其中臺灣大哥大公司門號之
    九十七年六月電信費用高達一千八百六十八元，如合計二行
    動電話門號及二室內電話門號電信費用，竟高達三千一百五
    十七元，有繳費通知在卷可參。此等費用顯有相當部分非生
    活所必須。聲請人既已負債累累，卻未能儉樸生活，則其縱
    有不能清償債務之虞，亦顯係其個人用度不知節制所致，仍
    屬可歸責於己之事由。
四、綜上，聲請人並無不能清償債務或不能清償之虞，本件更生
    之聲請，即與債清條例第三條所定要件不符，且此要件欠缺
    屬無從補正，依首揭說明，自應駁回其聲請，爰依債清條例
    第八條本文之規定，裁定如主文。
中    華    民    國    98    年    2     月    2     日
                  民事第二庭  法  官  陳賢德
以上正本證明與原本無異。
如不服本裁定，應於裁定送達後十日內，以書狀向本院提出抗告
，並繳納抗告費新臺幣一千元。
                              書記官  張晶瑩
中    華    民    國    98    年    2     月    2     日


司法院資訊處製作；財團法人民間司法改革基金會備份。
